臺灣高等法院刑事判決　　　　　　　　　　　九十年度重上更（四）字第二五六號
　　上　訴　人
　　即　被　告　甲○○
　　選任辯護人　黃德賢
右上訴人因違反著作權法案件，不服臺灣板橋地方法院八十四年度易字第一三○二號
，中華民國八十四年十月十三日第一審判決（起訴案號：臺灣板橋地方法院檢察署八
十三年度偵字第一九四四四號），提起上訴，經判決後，由最高法院第四次發回更審
，本院判決如左：
    主  文
原判決撤銷。
甲○○無罪。
    理  由
一、公訴意旨略以：被告甲○○明知「反閱兵廢惡法行動」之紀錄片，係丙○○於民
    國八十年九月二十三日至十月十日間，就「一○○行動聯盟」所舉行之連串活動
    所拍攝製作，竟意圖銷售並未經授權，而於八十三年間，利用前為「一○○行動
    聯盟」剪輯製作記錄同項活動之「愛與非暴力」錄影帶而取得上揭「反閱兵廢惡
    法行動」記錄片拷貝帶之機會，擅自重製並剪輯上開說錄片，而破壞原著作內容
    之同一性，完成片名為「一○○行動聯盟」之影片一支。因認被告涉犯著作權法
    第九十一條第一項、第九十三條第一款之罪嫌。
二、按犯罪事實應依證據認定之，無證據不得推定其犯罪事實；不能證明被告犯罪者
    ，應諭知無罪之判決，刑事訴訟法第一百五十四條、第三百零一條第一項分別定
    有明文。又依最高法院四十年台上字第八六號判例意旨認：事實之認定，應憑證
    據，如未能發現相當證據，或證據不足以證明，自不能以推測或擬制之方法，以
    為裁判基礎。再所謂證據，係指足以認定被告確有犯罪行為之積極證據而言，苟
    積極之證據不足為不利於被告事實之認定，即應為有利於被告之認定，更不必有
    何有利之證據，最高法院三十年上字八一六號著有判例，足資參照。
三、訊據被告甲○○否認有侵害告訴人丙○○著作權之犯行，辯稱：伊所剪輯之資料
    帶係取自於其自己之工作室且伊曾經以新台幣（下同）一萬五千元之代價向告訴
    人丙○○購買其所有之上開視聽著作；又告訴人既受僱於蕃薯文化公司，領有薪
    資，為正式員工，依八十一年修正前著作權法第十條規定，告訴人所拍攝「反閱
    兵廢惡法行動」活動新聞影片著作權，應屬於蕃薯文化公司，且「愛與非暴力」
    錄影帶是伊公司與蕃薯文化公司二公司之合作剪輯而成，伊並無擅自重製他人著
    作之故意等語。經查：
  (一)本件告訴人丙○○於民國八十年九月二十三日至同年十月十日期間，曾就「一百
    行動聯盟」所舉行「反閱兵廢惡法行動」活動，受任拍攝有相關新聞紀錄影片。
    其後，「一百行動聯盟」之幹事陳正然並委託被告甲○○為「一百行動聯盟」之
    「反閱兵廢惡法行動」活動製作該活動之記錄影片，並提供前開告訴人丙○○所
    拍攝之相關新聞影片，經被告製作有片名為「愛與非暴力」錄影帶等情，已據告
    訴人丙○○於原審陳述在卷（參原審卷第十六頁背面）；另證人陳正然於原審時
    亦證稱：（問是否委託被告拍攝「一百行動聯盟」？）是「一百行動聯盟」在八
    十年十月中旬委託江先生（被告）的，而伊是文宣負責人，委託江先生剪輯工作
    （參原審卷第一四三頁背面）等語。綜上，是被告曾就該次「一百行動聯盟」活
    動，以系爭之相關新聞紀錄影片，製作有名為「愛與非暴力」之相關新聞紀錄影
    片，堪以認定。
  (二)本件告訴人丙○○於前開拍攝「一百行動聯盟」活動期間，曾利用被告工作室之
    相關設備及向被告借用攝影器材，告訴人丙○○亦將所拍攝之錄影帶放置於被告
    之工作室（參原審卷第一九七頁背面、第二○○頁以下），並曾由被告開車送告
    訴人至該活動之現場拍攝該活動（參原審卷第二○○頁）等情，告訴人丙○○於
    原審時已陳述在卷，而告訴人丙○○於本院時亦稱：（問拍攝的機器是乙○○的
    還是你的？）當天下午因機器放在工作室充電，他們要用伊機器ＨＩ８拷貝，重
    要影像剪接，伊用的機器是向工作室借ＶＨＳ機器使用（參本院九十年十一月二
    十九日訊問筆錄）等語；且告訴人丙○○亦經常與受僱於被告之另一告訴人乙○○一同拍攝該活動之相關新聞紀錄影片（參本院九十一年八月二十七日訊問筆錄
    ）；另被告亦陳稱與告訴人丙○○同是拍片朋友，平時常往來，工作上相互支援
    （參原審卷第五六頁背面），甚而因此使告訴人丙○○之雇主懷疑告訴人在被告
    工作室任職或將公司之錄影帶攜至被告工作室拷貝（參原審卷第五六頁，證人陳
    正然之證述），是前開「一百行動聯盟」活動期間，告訴人丙○○與被告間對於
    該活動之拍攝工作上，應常有相互支援之情形，足堪認定；復觀諸告訴人丙○○
    於本院時亦稱伊會自願無償將其所拍攝之影帶供他人使用（參本院九十一年八月
    二十七日訊問筆錄）等語，本件被告所辯伊並無擅自重製他人著作之故意等語，
    應堪採信。
  (三)本件告訴人乙○○自八十年四月間起受僱於被告，已據被告提出告訴人乙○○所
    製作記載有告訴人乙○○支領薪資之帳冊影本附卷足證（參臺灣板橋地方法院檢
    察署八十三年度偵字偵字第一三七二四號卷第二五至三○頁）。且告訴人乙○○
    於原審亦坦承自八十年九月份起有向被告支領薪水（參原審卷第三六頁背面）等
    語，雖告訴人乙○○於原審稱伊拍攝「一百行動聯盟」舉行之「反閱兵廢惡法行
    動」活動與其工作無關，然告訴人乙○○既於八十年九月二十三日至同年十月十
    日間係受僱於被告，則告訴人乙○○所拍攝有關「一百行動聯盟」舉行之「反閱
    兵廢惡法行動」活動新聞影片，應係職務上所完成之著作，按之現行著作權法第
    十一條第一項前段固規定受僱人於職務上完成之著作，以該受僱人為著作人，惟
    依同法第一百十一條規定，本法第十一條之規定，對於依中華民國八十一年六月
    十日修正施行前本法第十條及第十一條規定取得著作權者，不適用之；及前揭修
    正前著作權法第十條規定，告訴人乙○○所拍攝之該活動新聞影片，其著作權即
    應歸出資人之被告享有，是被告既為告訴人乙○○所拍攝「一百行動聯盟」所舉
    行「反閱兵廢惡法行動」活動新聞影片之著作權人，則其將影片予以重製剪輯，
    自與著作權法第九十一條第一項、第九十三條第一款之犯罪構成要件不合。
  (四)按八十一年六月十日修正前之著作權法第十條規定：出資聘人完成之著作，其著
    作權歸出資人享有之。但當事人間另有約定者，從其約定。另按著作財產權得與
    他人共有，八十一年六月十日修正之著作權法第三十六條第一項後段定有明文。
    又按共同著作之著作財產權，非經著作人全體同意，不得行使之；各著作人非經
    其他共同著作人之同意，不得以其應有部分讓與他人；共同著作各著作人之應有
    部分，依共同著作人間之約定定之；無約定者，依各著作人參與創作之程度定之
    。各著作人參與創作之程度不明時，推定為均等；前五項之規定，於因其他關係
    成立之共有著作財產權，準用之，同法第四十條第一項、第二項、第六項亦分別
    定有明文。被告所製作一套共四捲，名為「一百行動聯盟紀錄片」錄影帶，其中
    摘取剪輯部分丙○○所拍攝「反閱兵廢惡法行動」活動新聞影片影像，納入其製
    作之「一百行動聯盟紀錄片」錄影帶中之第一、二、四捲，該丙○○拍攝之內容
    ，係經丙○○同意、無償供被告使用，此據丙○○於本院審理時自陳在卷，而揆
    諸前開說明，被告將前開告訴人丙○○就「一百行動聯盟」所舉行「反閱兵廢惡
    法行動」活動所受任拍攝之相關新聞紀錄影片，併同告訴人乙○○所拍攝之該活
    動新聞影片，經予以剪輯後，另行製作成該「一百行動聯盟紀錄片」錄影帶，按
    諸前揭著作權法第四十條之規定，應屬被告與告訴人丙○○之共同著作物，是被
    告所為前開行為，尚難認有該當著作權法第九十一條第一項、第九十三條第一款
    之犯行。
  (五)綜上，被告所製作之「一百行動聯盟紀錄片」錄影帶，係被告將其新聞紀錄影片
    與告訴人丙○○所拍攝之系爭新聞紀錄影片製作剪輯而成，應屬被告與告訴人丙○○之共同著作物，而被告與告訴人丙○○間就該著作物之權利關係，應依前揭
    著作權法第四十條第六項規定準用同條第一項、第二項之規定，是被告未經告訴
    人丙○○之同意，即將該「一百行動聯盟紀錄片」錄影帶出售予中華民國公共電
    視台籌備委員會，其行為應係民事無權處分之行為，被告主觀上認為有權處分共
    同著作物，難認有侵害告訴人著作權之故意。
四、綜上所述，本件應屬被告無權處分與告訴人丙○○共有共同著作物之民事糾葛，
    尚不足證明被告確實犯有公訴人所指之侵害著作權之犯行。此外，復查無其他積
    極證據足認被告甲○○有公訴人所指之侵害著作權犯行，不能證明被告犯罪；原
    審予以論罪科刑，自有未合。被告上訴據以指摘原判決不當，為有理由，應由本
    院將原判決予以撤銷，改為被告無罪之諭知。
據上論斷，應依刑事訴訟法第三百六十九條第一項前段、第三百六十四條、第三百零
一條第一項，判決如主文。
本案經檢察官李進誠到庭執行職務。
中      華      民      國     九十一   年      九     月      十       日
                              臺灣高等法院刑事第十三庭
                                  審判長法  官  蔡    燉
                                        法  官  鄧  振  球
                                        法  官  李  春  地
右正本證明與原本無異。
如不服本判決應於收受送達後十日內向本院提出上訴書狀，其未敘述上訴之理由者並
得於提起上訴後十日內向本院補提理由書（均須按他造當事人之人數附繕本）。
                                        書記官  柳  秋  月
中      華      民      國    九十一    年      九      月     二十     日
